【裁判字號】    98,交聲,227
【裁判日期】    980731
【裁判案由】    聲明異議
【裁判全文】
臺灣嘉義地方法院交通事件裁定         98年度交聲字第227號
原處分機關  交通部公路總局嘉義區監理所嘉義市監理站
異  議  人
即受處分人  甲○○
上列異議人即受處分人因違反道路交通管理處罰條例案件，對於
交通部公路總局嘉義區監理所嘉義市監理站於民國98年6月10日
所為之處分（原處分案號：嘉監義裁字第裁76-L00000000號），
聲明異議，本院裁定如下：
    主    文
原處分關於罰鍰新臺幣陸仟元部分撤銷。
其餘異議駁回。
    理    由
一、原處分意旨略以：異議人即受處分人甲○○（下稱異議人）
    於民國98年5月14日18時55分許，駕駛車牌號碼7515-GE號自
    用一般小客貨車沿嘉義市○○路西往東方向行駛內側車道，
    至新生路679號前因肇事致騎乘機車之李正夫受傷後逃逸，
    嗣經嘉義市政府警察局交通隊（下稱原舉發機關）警察認異
    議人有違反道路交通管理處罰條例第62條第4項之行為而掣
    單舉發，原處分機關即交通部公路總局嘉義區監理所嘉義市
    監理站（下稱原處分機關）乃依道路交通管理處罰條例第62
    條第4項規定裁處異議人罰鍰新臺幣（下同）6,000元，吊銷
    駕駛執照，1年內禁考等語。
二、聲明異議意旨：異議人於98年5月14日18時55分，駕駛車號
    7515-GE之小客車於嘉市○○路679號與李正夫發生車禍，隨
    後我有下車幫他撿拾掉落物，並詢問他是否有受傷，但他都
    沒有回應，後來我看他把車子牽走，我以為他要離開，我也
    跟著他把車開走。隨後我有撥打110報案，經嘉義縣勤務中
    心轉告，嘉義市警局勤務中心在19時22分來電確認案情，綜
    上所述，原處分裁處有所不當，聲請撤銷原處分云云。
三、按「汽車駕駛人駕駛汽車肇事致人受傷或死亡者，應即採取
    救護措施及依規定處置，並通知警察機關處理，不得任意移
    動肇事汽車及現場痕跡證據，違反者處新臺幣3,000元以上
    9,000元以下罰鍰。」、「前項駕駛人肇事致人受傷而逃逸
    者，吊銷其駕駛執照」、「汽車駕駛人，曾依本條例其他各
    條規定吊銷駕駛執照者，1年內不得考領駕駛執照。」為道
    路交通管理處罰條例第62條第3項前段、第4項前段、第67條
    第4項分別定有明文。
四、經查：異議人於前揭時、地駕車肇事致人受傷，嗣經嘉義市
    政府警察局交通隊警察認異議人有「汽車駕駛人駕駛汽車肇
    事致人受傷而逃逸」之行為而掣單舉發，原處分機關乃依道
    路交通管理處罰條例第62條第4項（漏載同條第3項前段）規
    定裁處異議人罰鍰6,000元，吊銷駕駛執照，1年內禁考等情
    ，有各該舉發違反道路交通管理事件通知單（見警卷第5頁
    ）、裁決書（本院卷第3頁）各1份存卷足參。其雖執前詞為
        辯，惟查：
（一）本件肇事後被告作何處置，經證人即本件被害人李正夫於
      警詢中陳述：「（肇事後對方作何處置？）肇事後對方下
      車問我人有無怎樣，我將倒地機車牽起來，向對方回答說
      我先將機車移到路旁，等我將機車移到路旁，發現對方人
      車已不在現場。（對方有無經你同意離開？有無採取救護
      措施？有無留下聯絡資料給你？）對方未經我同意離開現
      場。無救護措施。無留下聯絡資料給我。（你有無因此交
      通事故受傷？）我手腳擦傷，有嘉義基督教醫院診斷證明
      書。」（見警卷第3頁反面），及偵查中結證稱：「5月14
      日晚上6：55在新生路上與人發生車禍，對方撞到我後有
      下車來看我，就是庭上的被告開的車，她有下車問我有無
      事，我說沒有關係只是擦傷，當時車很多，我就將車牽到
      旁邊，被告就開車走了，警察來時被告並無在現場。」（
      見偵卷第1頁反面至第2頁），復參被害人因本件車禍受有
      右手肘擦挫傷、右髖部頓挫傷、右膝擦傷等傷害，有財團
      法人嘉義基督教醫院98年5月14日診斷證明書（見警卷第4
      頁反面）1份附卷可稽。衡諸常理，機車騎士身體因與地
      面及機車車身摩擦及撞擊，因防護力不足，往往多受有輕
      重不等之傷害，此為一般人所周知，故被害人因本件車禍
      事故人車倒地，異議人應可預見被害人可能受有傷害，復
      參以被害人因本件車禍所受傷勢並非肉眼所難察覺，異議
      人雖辯以：伊有詢問被害人是否有受傷等語，然僅單純詢
      問，並未進一步檢視被害人易被人察覺之傷情，難認異議
      人係基於主觀上確信被害人未受傷而離去現場。且肇事者
      除需採取救護或其他必要措施，以防因就醫延誤致生無謂
      之傷亡外，並應即向警察機關報告，俾得通知傷亡者家屬
      到場，以明責任，故凡肇事人於行車肇事致人受傷或死亡
      ，未即採取救護或其他必要措施，並向警察機關報告，即
      駕車駛離現場者，均應依該規定處罰。故不論事後調查結
      果異議人就車禍之發生可歸責與否，異議人既屬該交通事
      故之肇事參與人，無正當理由，概不得棄置傷者而擅離現
      場，是本件異議人於肇事後未究明被害人之傷勢以採取救
      護措施且未立即報警即擅自離開現場，足認異議人確有肇
      事致人傷害逃逸之違規事實。另異議人又辯以離開現場後
      ，有於19時17分許撥打電話報警，並提出通聯紀錄佐證，
      然異議人報警時間與案發時間已距離將近半小時之久，且
      異議人肇事至被害人受傷後並未採取任何救護措施而逕自
      離去現場，已如前述，尚難據此而解免本件違規責任。
（二）又查，經本院調閱嘉義地方法院檢察署98年度偵字第4519
      號卷宗，本案尚在檢察官偵查中，惟按行政罰法第26條規
      定：「一行為同時觸犯刑事法律及違反行政法上義務規定
      者，依刑事法律處罰之。但其行為應處以其他種類行政罰
      或得沒入之物而未經法院宣告沒收者，亦得裁處之。前項
      行為如經不起訴處分或為無罪、免訴、不受理、不付審理
      之裁判確定者，得依違反行政法上義務規定裁處之。」由
      該條條文規定可知，違反刑事法律所生刑事責任與違反行
      政法上義務所生行政責任，因保護法益不同，立法目的殊
      異，本屬兩事，故除為免處罰過於苛酷、而就與罰金性質
      較為接近之罰鍰處分設有一行為不二罰之規定外，就其他
      種類行政罰為求行政目的之達成，本可於刑事處罰之外另
      行裁處之，甚至即便刑事責任已確定不予處罰，仍得依違
      反行政法上義務規定裁處之，足見一行為同時觸犯刑事法
      律及違反行政法上義務規定時，原可分別認定、處罰無疑
      。
五、再按前揭行政程序法第26條第1項規定之立法目的，一行為
    同時觸犯刑事法律及違反行政法上義務規定者，因刑罰係就
    不法程度較高之違法行為處罰，實無一事二罰再處以不法程
    度較低之行政罰，至於罰鍰以外之沒入或其他種類行政罰，
    因兼具維護公共秩序作用，為達行政目的，行政機關仍得併
    予裁處。又「其他種類行政罰」，係指違反行政法上義務應
    受「裁罰性」之「不利處分」，依行政罰法第2條規定，剝
    奪或消滅資格、權利之吊銷證照處分，自均屬之。依前揭說
    明，受處分人既因同一「駕駛汽車肇事致人受傷而逃逸」行
    為同時觸犯刑事法律及違反行政法上義務，並經臺灣嘉義地
    方法院檢察署以98年度偵字第4519號公共危險案件偵查中，
    基於「一事不二罰」行政罰原則，在刑事訴追、審判程序尚
    未終局確定前，行政機關自不得逕予裁罰。從而，原處分機
    關逕以異議人駕駛汽車肇事致人受傷而逃逸，處罰鍰6,000
    元，尚有未合。至吊銷駕駛執照部分，乃裁罰性之不利處分
    ，為維護交通安全，加強救護，減少被害人之死傷，促使駕
    駛人於肇事後，能對被害人即時救護，故依行政罰法第26條
    第1項但書之規定，仍得裁處之。
六、綜上，原處分認定異議人肇事逃逸之違規事實而裁決處分關
    於「罰鍰6,000元」部分，於法不合，自非適法，應予撤銷
    。關於「吊銷駕駛執照」部分，於法並無不合，異議人此部
    分異議，即無理由，應予駁回，爰依道路交通管理處罰條例
    第62條第4項前段規定，裁定如主文所示。另原處分關於「
    1年禁考」部分，依上開規定為原處分關於裁處吊銷駕駛執
    照後之相關規定，非屬裁罰範圍，本院不得審查。準此，此
    部分處分法院既不得審查，本院毋庸為任何裁定，附此說明
    。
七、據上論斷，應依道路交通管理處罰條例第87條第2項、道路
    交通案件處理辦法第19條、第20條本文，裁定如主文。
中    華    民    國     98    年    7    月    31    日
                  交通法庭   法  官  劉瓊雯
上列正本證明與原本無異。
如不服本裁定，應於裁定送達後5日內向本院提出抗告狀（應附
繕本）。
中    華    民    國     98    年    7    月    31    日
                             書記官  劉美娟


司法院資訊處製作；財團法人民間司法改革基金會備份。
